最高法院刑事判決　　　　　　九十六年度台上字第三九二七號
上　訴　人　甲○○
上列上訴人因違反貪污治罪條例等罪案件，不服台灣高等法院高
雄分院中華民國九十六年四月十三日第二審更審判決（九十五年
度上更(二)字第三一０號，起訴案號：台灣澎湖地方法院檢察署九
十年度偵字第五五二號），提起上訴，本院判決如下：
    主  文
上訴駁回。
    理  由
一、關於違反貪污治罪條例部分：
按刑事訴訟法第三百七十七條規定：上訴於第三審法院，非以判
決違背法令為理由不得為之；是提起第三審上訴，應以原判決違
背法令為理由，係屬法定要件；如果上訴理由書狀並未依據卷內
訴訟資料具體指摘原判決不適用何種法則或如何適用不當，或所
指摘原判決違法情事，顯與法律規定得為第三審上訴理由之違法
情形不相適合時，均應認其上訴為違背法律上之程式，予以駁回
。原判決關於違反貪污治罪條例部分，撤銷第一審之科刑判決，
改判論處上訴人甲○○公務員，連續侵占職務上持有之非公用私
有財物罪刑（處有期徒刑二年八月，褫奪公權二年，所得財物新
台幣四萬五千五百元，應予追繳並發還澎湖縣政府，如全部或一
部無法追繳發還時，以其財產抵償之）。
上訴人之上訴意旨略以：(一)、證人吳必東於民國九十年九月間製
作之編號JH00000000號統一發票上，載明「補開單」，足證其上
所載列之浮板等物品並非於開立發票時所購買，吳必東並於原審
證稱：「九十年（上訴人）只補（購買）少許，每項約十個左右
，即浮球、划手板約六、七個、浮板約十塊左右；（當時有無開
收據？）最後有開給他，就是九十年間一起開給他；（你在原審
證述每次購買各三、四十個？）那是八十七、八十八年的中間，
不是九十年七、八月間，九十年只有補少許而已，是九十年與八
十七、八十八年的收據一起開的」等語，於第一審證稱：「八十
七、八十八年每年二次，每次各購買浮板三十個左右，浮板、浮
球等體育用品，浮板一個二百五十元（新台幣，下同）左右，浮
球四百元左右，划手板大約一、二百元，當時東西是我送過去的
，因為被告平時很少跟我買，只有在辦活動的時候才向我買，所
以我才記得是在八十六、八十七年度，當時並沒有要求我開收據
，所以當時沒有開立收據」等語；顯見上訴人在偵查中所辯：「
（據吳必東稱購買浮板、浮球及划手板等物係在八十八年間及九
十年七、八月間，你如何以發票來核銷自八十六至八十八年報名
費的錢？）我後來買一點補充，因為東西有人拿走了或送給學員
，這東西是消耗品」等語，實非無據，原判決以證人吳必東調查
筆錄未指明八十七年度上訴人亦有購買上開助泳物品，即認定其
於第一審後所為供述不可採，實屬率斷。(二)、上開助泳物品，確
存放於澎湖縣立體育場內，經原審到場勘驗屬實並拍照附卷，若
上訴人於八十七年間確有向吳必東購買上開物品，僅因當時不知
檢據報銷，能否認為上訴人有侵占挪用之犯意？上訴人辯稱八十
六至八十八年間確有購買，因物品散失而於九十年七、八月間又
購買補足等詞，是否為可採？是上訴人僅係行政疏失，原判決以
證人張高堂所供係由訓練站經費支出購買，未查現存數量是否與
訓練站經費購置之數量相符，亦有未妥等語。
惟查：原判決依憑上訴人自承其擔任澎湖縣體育場場長，於八十
六至八十八年間，該體育場每年均開辦兩期之「成人游泳初學班
」（下稱成人游泳班），總計開辦過六期，均由上訴人承辦，其
經費除由台灣省政府每年補助二十萬元外，另向每位參加之學員
各收取一千元報名費，由上訴人負責支配保管並決定支出使用，
自八十六年至八十八年三年間，向各期報名學員蔡惠如等三百十
四人收取之報名費總共三十一萬四千元。又於八十七、八十八年
間，上訴人並未向「世運體育用品社」購買助泳浮板、助泳浮具
、浮球等物，至於如原判決附表四編號6、8、10、12所示品名載
為助泳浮板、助泳浮具、浮球等物，金額合計八萬六千八百元之
「世運體育用品社」名義收據四紙，係上訴人於八十九年初聽聞
澎湖縣政府政風室調查上開「成人游泳班」報銷問題，始請「世
運體育用品社」負責人張高堂開立，以供政風人員查證之供詞、
證人吳必東、張高堂之部分證詞、證人李順良、呂朝昆、黃明值
、許崇煌、倪夏玉、黃慧敏、吳秀鶴、林金月、鄭素美、吳秀琪
、呂素娟、蔡惠如、趙秀麟、呂王阿品、黃麗娟、高永清、崔遵
遵、謝燕堂、顏開洽、許梅枝、呂萬恭、陳明河、黃明座、陳英
俊等人之證詞、體育場相片、大新廣告企業社收據二張、原判決
附表二、附表三、附表四所列之上訴人提出之收據及成人游泳班
報銷台灣省補助款之收據、原法院更審前之勘驗現場筆錄等證據
資料，認定上訴人有原判決事實欄所載之貪污犯行；已於理由內
，詳敘其調查證據之結果及取捨證據認定之理由，並就上訴人否
認犯罪，辯稱：我於八十七年、八十八年間每期辦理游泳訓練班
時，皆有向「東光體育用品社」購買游泳輔助器具浮板、浮球、
划手板等物備用，當時均未開收據，但因每期開辦成人游泳班時
，均有向「世運體育用品社」購買泳鏡及泳帽，故當澎湖縣政府
政風室調查報銷問題時，我為一時方便，遂委請張高堂一併開立
收據，實際上我確有購買這些東西，並未侵占報名費云云，認非
可採，已依據卷內資料，予以指駁及說明（見原判決正本第十頁
至第十五頁）。復綜合調查證據之結果，就證人吳必東所為供述
相互歧異部分，說明取捨之理由，並說明：依憑上訴人自承於八
十七、八十八年間，並未向「世運體育用品社」購買助泳浮板、
助泳浮具、浮球等物，如原判決附表四編號6、8、10、12「浮球
」等收據四紙，係其在八十九年初聽聞澎湖縣政府政風室調查報
銷問題，始委請張高堂開立，以供政風人員查證，卷附「東光體
育用品社」負責人吳必東開立之統一發票，亦係伊事後在九十年
九月間始委請吳必東補開等情屬實；暨依證人張高堂於原法院上
訴審時證稱：上訴人僅有向擔任上開成人游泳班總教練之「世運
體育用品社」負責人張高堂購買泳鏡、泳帽，發給參加之學員，
並未購買浮板、浮具等物，因為張高堂認為使用浮板、浮具，將
影響成人游泳教學成效，故其於教授成人游泳時，並未使用浮板
、浮具輔助教學。又八十九年初，澎湖縣政府政風室查核上訴人
歷年辦理成人游泳班經費使用狀況之前，上訴人要求張高堂以「
世運體育用品社」名義，開立品名為助泳浮板、浮具、浮球，購
買日期分別為八十七年六月六日、六月十四日、八十八年六月三
日、六月二十二日之不實收據四紙供政風室人員查核。又張高堂
另教導澎湖縣游泳基層訓練站之中小學選手時，雖有使用浮具、
浮板輔助教學，但係由訓練站之經費購買或由學員自行購買，與
前述成人游泳班之經費無涉等語；並在偵查中證稱：我所開之十
二張收據（如原判決附表四），泳鏡、泳帽及浴巾部分是購買當
時開立的，浮具部分是政風室調查時，甲○○請我開的等語，因
認上訴人確有委請張高堂開立如原判決附表四編號 6、8、10 、
12號所示不實收據屬實。又說明：證人吳必東於法院審理時雖證
稱上訴人確有於八十七、八十八年間每年二次向「東光體育用品
社」購買浮板等物，惟吳必東在第一審及原法院上訴審時，就每
次各購買之數量，所供核與卷附吳必東事後開立之JH00000000號
統一發票所列浮板、浮球、划手板數目並不相符；並參酌證人吳
必東兩次在調查站調查時，均僅證述上訴人曾於八十八年及九十
年七、八月間向其購買浮板、浮球、划手板等語，但均未供稱上
訴人在八十七年間，亦有向伊購買浮板等物，又吳必東復於偵查
中證稱上訴人在九十年七、八月間向其購買浮板、浮球及划手板
，另在八十七、八十八年間有買「少部分」，但沒有開收據，所
以九十年間一起開等語，亦與其於原法院前審證述：上訴人在八
十七、八十八年均有購買浮板、浮球及划手板等物，九十年間只
補買「少許」，其中浮球、划手板約六、七個，浮板約十塊等語
，前後齟齬。並審酌倘上訴人確曾於八十七、八十八年間向吳必
東經營之「東光體育用品社」購買浮板、浮球及划手板，吳必東
不致就上訴人購買之數量、年份供述如此相歧；且若上訴人當時
確有向吳必東經營之「東光體育用品社」購買本案之浮板等物，
於八十九年一月間政風室調查之初，理應要求吳必東補開單據，
而非先要求張高堂出具不實之收據以供查核，嗣因張高堂在調查
站應訊時未配合陳述後，始於九十年九月間再找吳必東配合而簽
開不實之統一發票。又另就上訴人提出體育場倉庫照片，以證明
體育場確有購買浮板等游泳輔助器材以供學員使用一節，說明依
前開張高堂之證詞，浮板、浮球、划手板均非上訴人所主辦之「
成人游泳班」之教學必要器材，除少部分學員實際需要而提供外
，亦無當教學器材使用，並無大量購置必要，且依證人張高堂之
證詞，同一游泳池另有其他泳訓班，因屬中、小學生訓練必要，
而有添購該等輔助器材，故體育館內時有浮板、划手板等器物，
乃屬常見。另參諸上訴人持以向縣政府報銷之台灣省政府補助款
內之原始憑證，於八十七年第二期之補助款中已有以「世運體育
用品社」收據，用以購買浮板、浮球共四千五百元之報銷憑據，
則該體育場存有浮板等輔助游泳器材，自屬必然，原判決因而認
證人吳必東事後改稱上訴人於八十七、八十八年有向「東光體育
用品社」購買浮板等有利上訴人之證詞，難以採信；並認上訴人
提出「東光體育用品社」負責人吳必東開立之JH00000000號、九
十年九、十月份統一發票，辯稱其有以八十七年第一期、第二期
、八十八年第一期、第二期報名費，向該體育用品社購買游泳輔
助器材浮板、浮球、划手板等語之辯解，不可採取；所為論斷均
有卷內資料可資覆按。從形式上觀察，原判決並無適用法則不當
或依法應於審判期日調查之證據而未予調查等違背法令之情形。
按取捨證據及認定事實，乃事實審法院適法職權之行使，其對證
據證明力所為之判斷，苟不悖通常一般人日常生活之經驗，又未
違背客觀上應認為確實之定則，並已敘明其何以為此判斷之心證
理由者，即不能任意指為違法。又原判決理由已說明澎湖縣體育
場現場之浮板、浮球、划手板，與上訴人所侵占之報名費無關之
理由，則原法院前審，事後於九十四年十月二十日至澎湖縣體育
場勘驗，發現現場確有浮板、浮球、划手板之情形，既不足以動
搖原判決所確認之事實，上訴人執以指摘，自非適法。又依卷內
資料，上訴人及其辯護人於原審經審判長訊問有何證據請求調查
時，均供稱：無，則原審認本件事證已明而未再為無益之調查，
亦不能指為違法；上訴意旨(一)、(二)均置原判決事實明確認定及理
由內已詳予說明之事項於不顧，仍執原判決已敘明不予採納其否
認犯罪之辯解，就事實審法院無違於證據法則之採證認事自由判
斷職權之合法行使，再為單純事實上爭執，自非合法之第三審上
訴理由。綜上所述，應認上訴人就原判決關於違反貪污治罪條例
部分之上訴，違背法律上之程式，予以駁回。
二、關於行使業務登載不實文書部分：
按上訴得對於判決之一部為之，未聲明為一部者，視為全部上訴
，刑事訴訟法第三百四十八條第一項定有明文。本件上訴人於上
訴狀中並未聲明僅對違反貪污治罪條例部分聲明上訴，應視為對
行使業務登載不實之文書部分亦提起上訴。惟上訴人此部分所犯
刑法第二百十五條之罪，係屬刑事訴訟法第三百七十六條第一項
第一款之案件，既經第二審判決，自不得上訴於第三審法院，上
訴人竟提起上訴，此部分上訴亦屬違背法律上之程式，亦應予駁
回。
據上論結，應依刑事訴訟法第三百九十五條前段，判決如主文。
中　　華　　民　　國　九十六　年　　七　　月　 十九　 日
                      最高法院刑事第十一庭
                          審判長法官  林　永　茂
                                法官  洪　文　章
                                法官  蘇　振　堂
                                法官  蕭　仰　歸
                                法官  何　菁　莪
      本件正本證明與原本無異
                                      書  記  官
中　　華　　民　　國　九十六　年　　七　　月　二十三　日
                                                      V
